ACORDAO-COMPLETO-2534881

ACÓRDÃO 249/2023 ATA 2/2023 - SEGUNDA CÂMARA

VISTOS, relatados e discutidos estes autos, que tratam de ato de pensão militar instituída por Darcy Guimaraes em favor de Terezinha Wanderley Guimaraes;
ACORDAM os Ministros do Tribunal de Contas da União, reunidos em sessão de Segunda Câmara, diante das razões expostas pelo Relator, com fundamento nos arts. 71, inciso III, da Constituição Federal e 1º, inciso V, 39, inciso II, e 45 da Lei 8.443, de 16 de julho de 1992, em:
9.1. considerar ilegal, recusando-lhe registro, o ato instituído por Darcy Guimaraes em favor de Terezinha Wanderley Guimaraes;
9.2. dispensar o ressarcimento das quantias indevidamente recebidas, em boa-fé, consoante o Enunciado 106 da Súmula de Jurisprudência deste Tribunal;
9.3. determinar, com fulcro no art. 262, caput, do Regimento Interno do TCU, ao Ministério da Saúde e ao Comando do Exército que adotem medidas para fins de aplicação do abate-teto nos proventos/benefícios da interessada e determinar ao Comando do Exército que:
9.3.1. faça cessar, no prazo de 15 (quinze) dias, contado a partir da ciência desta deliberação, os pagamentos decorrentes do ato impugnado, sob pena de responsabilidade solidária da autoridade administrativa omissa, consoante disposto nos arts. 71, inciso IX, da Constituição Federal e 262 do Regimento Interno desta Corte;
9.3.2. dê ciência desta deliberação à interessada, no prazo de quinze dias, alertando-a de que o efeito suspensivo proveniente da interposição de eventuais recursos, caso não providos, não a exime da devolução dos valores indevidamente percebidos após a notificação;
9.3.3. dê ciência à beneficiária Terezinha Wanderley Guimaraes sobre o direito a opção entre os cargos/proventos acumulados ilegalmente com a pensão militar/reforma para que tal situação se enquadre no que prescreve o art. 29 de Lei 3765/1960, encaminhando a este Tribunal, no prazo de 30 (trinta) dias, comprovante da referida ciência;
9.3.4. envie a esta Corte de Contas, no prazo de 30 (trinta) dias, por cópia, comprovante de que a interessada teve ciência desta deliberação;
9.4. dar ciência desta deliberação à interessada e ao Comando do Exército.

Análise de Atos de Pensão militar para fins de análise e julgamento

Segunda Câmara

Comando do Exército.

3. Interessados/Responsáveis:
3.1. Interessado: Terezinha Wanderley Guimaraes (XXX.282.407-XX).

13.1. Ministros presentes: Vital do Rêgo (Presidente), Augusto Nardes (Relator), Aroldo Cedraz e Antonio Anastasia.
13.2. Ministro-Substituto presente: Marcos Bemquerer Costa.

AUGUSTO NARDES

Adoto como relatório a instrução a seguir reproduzida com os ajustes de forma pertinente, a qual foi elaborada pela Secretaria de Fiscalização de Integridade de Atos e Pagamentos de Pessoal e de Benefícios Sociais (Sefip) , cujo encaminhamento teve o aval do dirigente daquela unidade técnica e do Ministério Público junto ao TCU (peças 5 a 7) :
"INTRODUÇÃO
1. Trata-se de ato de pensão militar, submetido, para fins de registro, à apreciação do Tribunal de Contas da União (TCU) , de acordo com o art. 71, inciso III, da Constituição Federal.  O ato foi cadastrado e disponibilizado ao TCU por intermédio do Sistema e-Pessoal, na forma do art. 2º e 4º da Instrução Normativa TCU 78/2018.
2. O ato desse processo pertence às seguintes unidades:
2.1. Unidade emissora: COMANDO DO EXÉRCITO.
2.2. Unidade cadastradora:  DIRETORIA DE INATIVOS E PENSIONISTAS.
2.3. Subunidade cadastradora: SUC1.1 - 1ª Região Militar.
EXAME TÉCNICO
Procedimentos aplicados
3. Os procedimentos para exame, apreciação e registro de atos de pessoal encontram-se estabelecidos na Instrução Normativa TCU 78/2018 e na Resolução TCU 206/2007. Essas normas dispõem que os atos de pessoal disponibilizados por meio do e-Pessoal devem ser submetidos previamente a críticas automatizadas, com base em parâmetros predefinidos.
4. As críticas das informações cadastradas na etapa de coleta do ato foram elaboradas e validadas levando-se em conta as peculiaridades de cada ato. Os itens verificados nessa etapa são inerentes a dados cadastrais, fundamentos legais, mapa de tempo, ficha financeira, assim como eventuais ocorrências de acumulação. Trata-se de verificações abrangentes, minuciosas e precisas e sem a necessidade de ação humana e, portanto, menos suscetível a falhas. As críticas aplicadas estão discriminadas no sistema, no Menu e-Pessoal, opção 'Crítica', que podem ser acessadas mediante concessão de perfil específico a servidores do TCU responsáveis pela análise.
5. Além das críticas automatizadas, há verificação humana adicional no caso de haver alertas do sistema ou informações não formatadas, como esclarecimentos do gestor ou do controle interno.  
6. As críticas também consideram os registros do Sistema Integrado de Administração de Recursos Humanos (Siape) . O Siape disponibiliza informações atualizadas sobre as parcelas que integram os proventos, diferentemente, portanto, do e-Pessoal, que informa as parcelas no momento do registro do ato. 
7. Essa confrontação com o Siape fornece uma visão atual e verdadeira da situação, o que permite descaracterizar irregularidades e inconsistências que, embora constantes do e-Pessoal, já foram corrigidas.
8. As verificações detectadas no ato encontram-se discriminadas na aba de pendências do ato no sistema e-Pessoal, bem como no espelho do ato contemplado por esta instrução.
Exame das Constatações
9. Ato: 131741/2019 - Inicial - Interessado (a) : DARCY GUIMARAES - CPF: XXX.498.867-XX
9.1. Beneficiário: TEREZINHA WANDERLEY GUIMARAES - CPF: XXX.282.407-XX - Cônjuge
9.2. Parecer do Controle Interno: considerar o ato Legal.
9.3. Constatações e análises: 
9.3.1. Posto/Graduação de referência para cálculo dos proventos de reforma não correspondente a 01 (um) grau hierárquico imediato/superior ao último posto/graduação na ativa.
a. Justificativa do Gestor de Pessoal: CONFORME O DECRETO PRESIDENCIAL DE 16/07/1971, FOI TRANSFERIDO PARA A RESERVA REMUNERADA O CORONEL MÉDICO DARCY GUIMARÃES, COM OS PROVENTOS DO POSTO DE GENERAL DE DIVISÃO. O MESMO CONTRIBUÍA COM DOIS POSTOS ACIMA COM OS PROVENTOS DE GENERAL DE EXÉRCITO NA INATIVIDADE POR CONTER MAIS DE 35 ANOS DE TEMPO DE SERVIÇO CONFORME A FICHA DE CONTROLE Nº 285/71, DE 28/06/1971. DECRETO PRESIDENCIAL E FICHA DE CONTROLE PUBLICADO NO DIÁRIO OFICIAL DE 19/07/1971.Gestor anexou os seguintes documentos: MINISTERIO DA DEFESA-Documento oficial.
b. Análise do Controle Interno: Justificativa do gestor esclarece pendência
c. Análise da Equipe Técnica: Legal
O Presidente da República, ao conceder a transferência para a Reserva Remunerada ao instituidor da pensão militar, concedeu-lhe o benefício do Art. 1º da Lei 1.156, Posto de General-de-Brigada, por ter prestado serviço na zona de guerra definida e delimitada pelo art. 1º do Decreto 10.490-A, de 25 de setembro de 1942, ou seja: 'quando transferido para a reserva remunerada, ou reformado, será previamente promovido ao posto imediato, com os respectivos vencimentos integrais'; e os Proventos de General-de-Divisão, por contar com mais de 35 anos de serviço. Tudo conforme o Decreto de 8 de abril 1975, publicado no DO de 09 de abril de 1975. Além disso, ao falecer, deixou a Pensão de General do Exército na Inatividade (Marechal) , pois o mesmo contribuiu com 2 Postos acima aos Proventos que recebia.
Desse modo, cabe considerar a pendência sanada.
9.3.2. Indício encontrado para o beneficiário TEREZINHA WANDERLEY GUIMARAES de CPF XXX.282.407-XX - tipo de indício: Acumulação ilegal de pensão militar com mais de um benefício ou vencimento (permitida a acumulação com apenas um outro benefício ou vencimento) , situação: ESCLARECIMENTO EM ELABORAÇÃO.
a. Justificativa do Gestor de Pessoal: Não há. Verificação efetuada no âmbito do TCU.
b. Análise do Controle Interno:  Não há. Verificação efetuada no âmbito do TCU.
c. Análise da Equipe Técnica: Ilegal
Por meio dos sistemas informatizados disponibilizados pelo TCU foi possível verificar que a interessada recebe três benefícios: a presente pensão militar, uma pensão civil pelo Regime Próprio da Previdência Social e uma pensão pelo Regime Geral da Previdência Social.
Observa-se que essa situação não é permitida, conforme disposição do art. 29 da Lei 3.765/1960. Assim, a acumulação de três benefícios pela pensionista não merece prosperar, razão pela qual o ato em exame poderá ser considerado ilegal.
Cabe salientar, no entanto, que a interessada poderá optar, a qualquer tempo, pelo recebimento do benefício relativo à pensão militar em exame, contanto que comprove seu respectivo enquadramento no dispositivo legal mencionado no item anterior, escolhendo apenas os benefícios legalmente acumuláveis.
Além disso importa informar que há inobservância do abate-teto constitucional, considerando o somatório de valores percebidos a título de pensão civil e pensão militar, conforme entendimento recente deste Tribunal (Acórdão 2895/2021-TCU-Plenário) . Ante o exposto, cabe determinar para os órgãos responsáveis - Comando do Exército e Ministério da Saúde - que adotem medidas visando a aplicação do referido abate-teto.
9.3.3. Possível cômputo de tempo privado no Tempo de serviço até 29/12/2000. Devolução do ato para complementação das informações. 
a. Justificativa do Gestor de Pessoal: Não há. Verificação efetuada no âmbito do TCU.
b. Análise do Controle Interno:  Não há. Verificação efetuada no âmbito do TCU.
c. Análise da Equipe Técnica: Legal
De acordo com a ficha de controle anexada ao de pessoal referente à transferência para a reserva do instituidor da pensão militar em exame, não houve o cômputo de tempo privado no tempo de serviço.
9.4. O quadro resumo de ocorrências e, quando for o caso, o detalhamento da norma legal e da jurisprudência para as inconsistências acima elencadas encontra-se no anexo II dessa instrução. 
9.5. Encaminhamento do ato: 
9.5.1. Considerar ILEGAL e recusar registro do ato de Pensão militar de DARCY GUIMARAES do quadro de pessoal do órgão/entidade COMANDO DO EXÉRCITO, com base nos arts. 71, inciso III, da Constituição Federal, 1º, inciso V, e 39, inciso II, da Lei 8.443/1992 e 260, § 1º, do Regimento Interno.
9.5.2. Determinar à Secretaria de Fiscalização de Pessoal que monitore o cumprimento da (s) medida (s) indicada (s) para o ato de Pensão militar de DARCY GUIMARAES.
9.5.3. Para o ato de Pensão militar de DARCY GUIMARAES, determinar ao Ministério da Saúde e ao Comando do Exército que adotem medidas para fins de aplicação do abate-teto nos proventos/benefícios. 
9.5.4. Com fulcro no art. 262, caput, do Regimento Interno deste Tribunal, determinar ao órgão/entidade COMANDO DO EXÉRCITO que: 
a. apresente ao beneficiário o direito a opção entre os cargos/proventos acumulados ilegalmente com a pensão militar/reforma para tal situação se enquadre no que prescreve o art. 29 de Lei nº 3765/60.
b. informe o teor do acórdão que vier a ser prolatado, encaminhando ao TCU, no prazo de trinta dias, comprovante da data de ciência pelo (a) interessado (a) , nos termos do art. 4º, § 3º, da Resolução TCU 170/2004.
CONCLUSÃO
10. A abrangência e a profundidade das verificações levadas a efeito fundamentam convicção de que o ato 131741/2019 pode ser apreciado pela ilegalidade, em razão das irregularidades apontadas no item Exame das Constatações desta instrução, que representam afronta à legislação e à jurisprudência de referência
PROPOSTA DE ENCAMINHAMENTO
11. Ante o exposto, com fundamento no art. 71, inciso III, da Constituição Federal, no art. 1º, inciso V, e art. 39, incisos I e II, da Lei 8.443/1992, no art. 260 do Regimento Interno do Tribunal de Contas da União, propõe-se: 
11.1. Considerar ILEGAL e recusar registro do ato de Pensão militar de DARCY GUIMARAES do quadro de pessoal do órgão/entidade COMANDO DO EXÉRCITO, com base nos arts. 71, inciso III, da Constituição Federal, 1º, inciso V, e 39, inciso II, da Lei 8.443/1992 e 260, § 1º, do Regimento Interno.
11.2. Para o ato de Pensão militar de DARCY GUIMARAES, determinar ao Ministério da Saúde e ao Comando do Exército que adotem medidas para fins de aplicação do abate-teto nos proventos/benefícios.
11.3. Determinar à Secretaria de Fiscalização de Pessoal que monitore o cumprimento da (s) medida (s) indicada (s) para o ato de Pensão militar de DARCY GUIMARAES.
11.4. Com fulcro no art. 262, caput, do Regimento Interno deste Tribunal, determinar ao órgão/entidade COMANDO DO EXÉRCITO que: 
11.4.1. informe o teor do acórdão que vier a ser prolatado, encaminhando ao TCU, no prazo de trinta dias, comprovante da data de ciência pelo (a) interessado (a) , nos termos do art. 4º, § 3º, da Resolução TCU 170/2004.
11.4.2. apresente ao beneficiário o direito a opção entre os cargos/proventos acumulados ilegalmente com a pensão militar/reforma para tal situação se enquadre no que prescreve o art. 29 de Lei nº 3765/60."
	É o relatório.

não há.

Procurador Rodrigo Medeiros de Lima.

PESSOAL. PENSÃO MILITAR. ACUMULAÇÃO INDEVIDA DE UM DOS BENEFICIÁRIOS. ILEGALIDADE. NEGATIVA DE REGISTRO. DETERMINAÇÕES.

PENSÃO MILITAR (PMIL)

Secretaria de Fiscalização de Integridade de Atos e Pagamentos de Pessoal e de Benefícios Sociais (Sefip).

Em exame ato de pensão militar concedida pelo Comando do Exército, submetido à apreciação do Tribunal de Contas da União (TCU) para fim de apreciação e de registro, nos termos do art. 71, inciso III, da Constituição Federal.
2.	A Secretaria de Fiscalização de Integridade de Atos e Pagamentos de Pessoal e de Benefícios Sociais (Sefip) , com anuência do Ministério Público junto ao TCU (MPTCU) , se manifestou pela ilegalidade da pensão instituída por Darcy Guimaraes em favor de Terezinha Wanderley Guimaraes, tendo em vista a acumulação irregular da pensão militar com outros dois benefícios.
3.	Pelos motivos expostos a seguir, manifesto minha anuência aos pareceres uniformes exarados nos autos e adoto os fundamentos utilizados como razão de decidir.
4.	De fato, a Sefip detectou que a beneficiária Terezinha Wanderley Guimaraes acumula a pensão ora em análise com uma pensão civil pelo Regime Próprio da Previdência Social e uma pensão pelo Regime Geral da Previdência Social, o que afronta o disposto no art. 29 da Lei 3.765/1960 e a jurisprudência desta Casa, a exemplo dos Acórdão 6904/2018-TCU-Segunda Câmara, 3967/2019-Primeira Câmara e 6369/2020- Segunda Câmara, todos de relatoria do Ministro Marcos Bemquerer.
5.	Sendo assim, reitero minha anuência aos pareceres técnicos pela ilegalidade do ato, além de, entre outras providências, dar ciência à beneficiária Terezinha Wanderley Guimaraes a respeito de seu direito de optar entre os cargos/proventos acumulados ilegalmente com a pensão militar para que o ato se ajuste ao que prescreve o art. 29 de Lei nº 3765/1960. Ademais, como foi detectada inobservância do abate-teto constitucional, considerando o somatório de valores percebidos a título de pensão civil e pensão militar, cabe determinar para os órgãos responsáveis - Comando do Exército e Ministério da Saúde - que adotem medidas visando a aplicação do referido abate-teto.
	Ante o exposto. voto no sentido de que este Colegiado adote a deliberação que ora submeto a apreciação.
TCU, Sala das Sessões Ministro Luciano Brandão Alves de Souza, em 7 de fevereiro de 2023.
Ministro JOÃO AUGUSTO RIBEIRO NARDES 
Relator